Inventaris van het archief van het Nederlandse Gezantschap in Joegoslavië te Belgrado, 1944-1954
Nationaal Archief, Den Haag
Ministerie van Buitenlandse Zaken: Gezantschap in Joegoslavië te Belgrado
Gezantschap Joegoslavië
1944-1954
Z21145
4.20 meter; 454 inventarisnummers.
Normale geschreven, getypte en gedrukte documenten, geen bijzondere handschriften.
Nationaal Archief, Den Haag
Gezantschap in Joegoslavië
Het archief omvat onder meer stukken van algemene aard zoals agenda's van brieven en telegrammen, stukken van bijzondere aard, zoals Vredescongres te Zagreb, personeelsdossiers, stukken betreffende juridische aangelegenheden, openbare orde, verkeer en vervoer, ontwikkelingshulp enz. Voorts stukken betreffende 19 bilaterale verdragen tussen Nederland en Joegoslavië uit de periode 1944-1954.
Archiefvorming
Geschiedenis van de archiefvormer
De Nederlands-Joegoslavische betrekkingen, 1944-1954
Diplomatieke betrekkingen, 1918-1938
Het Koninkrijk der Serven, Kroaten en Slovenen (vanaf 1929 Koninkrijk Joegoslavië genaamd) werd tijdens WO I geconcipieerd door de regering in ballingschap van Servië en het Kroatischgedomineerde Joegoslavisch comité, opgericht om de eenheid van de zuid-slavische staten te bevorderen. Na het tekenen van de vrede in 1918 kreeg het nieuwe koninkrijk vorm. De regering, aan het hoofd gestaan door de Servische vorst Peter I, zetelde in Belgrado.
Al voor de oprichting van het koninkrijk was Nederland in Belgrado diplomatiek vertegenwoordigd door de consul-generaal Rapaport, ressorterend onder de gezant in Boekarest. Deze werd echter door de nieuwe regering in Belgrado beschuldigd van anti-Servische en pro-Oostenrijkse sentimenten tijdens de oorlogsjaren. Voor de Nederlandse regering was dit in februari 1920 aanleiding om een zelfstandig gezantschap te vestigen in Belgrado, geleid door de heer G.D. Advocaat. Deel van de opdracht van de gezant was het conflict rond Rapaport te beslechten. Onderhandelingen met de Joegoslavische regering konden echter niet verhinderen dat de consul-generaal in 1920 verzocht werd het land te verlaten. Over deze beslissing, waar de Nederlandse regering niet officieel van op de hoogte werd gesteld, bleek niet meer gepraat te kunnen worden. Nederland verbrak hierop in 1920 de diplomatieke betrekkingen door de gezant in Belgrado terug te roepen en de Joegoslavische gezant in Den Haag te verzoeken het land te verlaten.
Een tweede gezantschap in Belgrado was eveneens een kort leven beschoren. Gevestigd in 1922, werd het in 1924 weer opgeheven, omdat Nederland een zelfstandig gezantschap te duur vond. Tijdens het grootste deel van het Interbellum werden de belangen van de Nederlandse regering in Joegoslavië behartigd vanuit de buurlanden Griekenland of Roemenië.
Diplomatieke betrekkingen in oorlogstijd, 1938-1954
Kort voor het uitbreken van WO II, in 1938, vestigde zich weer een Nederlandse diplomaat in Belgrado. Het ging om de gezantschapsraad F.W. Craandrjk, die ressorteerde onder de gezant in Boekarest (Roemenië) en als tijdelijk zaakgelastigde zetelde in Belgrado. Hij werd in 1940 opgevolgd door de graaf de Marchant et d'Ansembourg. Na het uitbreken van de oorlog in 1939 beoogde Joegoslavië een neutrale politiek te volgen. In 1941 veranderde de regentschapsregering van prins Paul onder druk van Duitsland van gedachten en kondigde aan zich aan te zullen sluiten bij de Asmogendheden. Dit veroorzaakte grote onrust onder de bevolking en in het leger. De voorgenomen inmenging in de oorlog had een militaire coup tot gevolg, die de jonge prins Peter als Peter II op de troon bracht, en een terugkeer naar de neutraliteitspolitiek betekende. Als reactie viel Duitsland Joegoslavië binnen en bezette Belgrado na een strijd van 12 dagen. De koning en de regering werden op de vlucht gedreven. Koning Peter II belandde na enige omzwervingen in Caïro, terwijl de regeringin-ballingschap zich in Londen vestigde. Marchant et d'Ansembourg verliet Joegoslavië eveneens en volgde de regering naar Londen.
In de Londense periode volgden de tijdelijk zaakgelastigden elkaar snel op. In 1941 werd jhr. mr. J.D. van Karnebeek aangesteld als tijdelijk zaakgelastigde, in 1942 alweer opgevolgd door dr. R. Flaes. Vanaf 1943 was L.P.J. de Decker gezant bij de Joegoslavische regering. In 1944 werd hij gezant bij de Griekse regering (die ook in Londen verbleef), maar bleef tot 1946 geaccrediteerd bij de regering van Joegoslavië. De Decker kreeg in 1946 de opdracht het voorwerk te verrichten voor de vestiging van een gezantschap in Belgrado. Hiermee erkende de Nederlandse regering de communistische republiek die voortkwam uit de machtsbasis, die Maarschalk Joseph Broz Tito als verzetstrijder had opgebouwd. Ir. Ch. M. Dozy, eerder consul-generaal in Boekarest (Roemenië), werd in 1946 de eerste na-oorlogse Nederlandse gezant, die, hoewel eveneens geaccrediteerd bij de regering in Sofia (Bulgarije), resideerde in Belgrado; dit in tegenstelling tot de gezanten die tijdens het interbellum de Nederlandse belangen in Joegoslavië vanuit Sofia of Athene hadden behartigd. Het gezantschap werd, en bleef, gevestigd aan de Simina 29.
Onder het gezantschap waren er twee consulaten en twee vice-consulaten. In Belgrado was het gelijknamige consulaat Belgrado gevestigd dat als ressort de stad Belgrado en de deelrepublieken Servië, Macedonië, Bosnië-Herzegovina en Montenegro had. Het consulaat Zagreb had als ressort Noord-Kroatië en Slovenië. De twee vice-consulaten waren gevestigd in Split (ressort Zuid-Kroatië) en Susa (de kust-districten).
Economische betrekkingen tussen Joegoslavië en het Westen, 1948-1954
Joegoslavië onderhield goede relaties met de NAVO-landen. Tito's distantiëring van de U.S.S.R. en de communistische overkoepelende organisatie Cominform in 1948 werd zeer positief ontvangen en stelde Joegoslavië in de gelegenheid om van de Marshall-hulp te profiteren. Met medeweten van de. V.S. en Groot-Brittannië (maar aanvankelijk niet van Nederland of andere NAVO-lidstaten) kreeg Joegoslavië grote leningen van Oostenrijk, die Oostenrijk bekostigde uit Marshall-tegoeden. Het geld dat Wenen kwijt was aan de economische steun aan de Balkan-republiek, werd vergoed door de Marshall-admmistratie. Ook met Nederland was de relatie goed, wat geïllustreerd wordt door de uitlating van Dozy dat hij zeer goede relaties had met de regering in Belgrado.
De V.S. en Groot-Bottannië pompten gedurende de jaren '40 en '50 grote bedragen in de Joegoslavische economie en verleenden uitgebreide voedselhulp in tijden van misoogst. Ook Frankrijk, België, Noorwegen en West-DuitsIand droegen bij aan de wederopbouw van het strategische Balkangebied. Het Nederlandse bedrijfsleven bleef wat achter, maar de grote tegoeden in dollars en ponden waarover de Joegoslavische overheid kon beschikken, maakten export naar Joegoslavië aantrekkelijk. In april 1951 maakte Unilever kenbaar graag margarine naar Joegoslavië te willen exporteren, in ruil voor dollars. Zowel het bedrijfsleven als de overheid leverden essentiële produkten en grondstoffen aan Joegoslavië en liet zich geheel of gedeeltelijk in dollars betalen.
Daarnaast werd Joegoslavië in 1951 begunstigde van het Internationale Technische Hulp-programma (Technical Aid Administration). Dit hield in dat de Joegoslavische economie niet alleen financieel ondersteund werd, maar dat Nederland ook experts naar de Balkan stuurde om de producenten ter plekke te informeren over mogelijke verbeteringen in hun produktiemethoden. Ook kwamen Joegoslaven naar Nederland om opgeleid te worden in Nederlandse fabrieken. Deze technische hulp richtte zich naast de industrie ook op de landbouw, hoewel in deze laatste sector weinig vooruitgang werd geboekt, vanwege de droogte in Joegoslavië in de jaren '40.
Culturele betrekkingen tussen Nederland en Joegoslavië, 1948-1954
Na 1948 werden er ook initiatieven ontplooid om de culturele banden tussen beide landen aan te trekken. Zo werd Joegoslavië in 1948 opengesteld voor Nederlandse toeristen, Nederlandse kunst werd tentoon gesteld, er werd onderwijs gegeven over het Nederlandse toneel en er werden stukken opgevoerd. Ook werden er beurzen beschikbaar gesteld voor Joegoslavische studenten om in Nederland te gaan studeren en konden Nederlandse studenten enige tijd naar Joegoslavië. Van deze laatste mogelijheid werd slechts mondjesmaat gebruik gemaakt.
De ervaringen van de Nederlandse diplomaten in Belgrado waren echter niet altijd even positief. Tussen 1947 en 1950 werden zij in hun bewegingsvrijheid beperkt door de Joegoslavische autoriteiten. De beperkte bewegingsvrijheid van buitenlanders in Joegoslavië nam zulke vormen aan dat een reiziger niet meer 's nachts mocht overnachten, maar zonder oponthoud van de grensovergang naar zijn plaats van bestemming moest rijden. Vanaf 1949 berichtte Dozy over de verbeterde relaties tussen de Joegoslavische autoriteiten en de westelijke diplomaten. (De regelgeving werd wat soepeler en de strengste regels beperkten zich tot de militaire attachés, die voorheen vaak in de verboden grenszones vermeende troepenbewegingen van Joegoslavië's buurstaten in de gaten hadden gehouden). Toch bleef het de Joegoslavische autoriteiten ontbreken aan hoffelijkheid, met name jegens de echtgenotes van Nederlandse diplomaten, omdat de verbeterde relaties op topniveau maar langzaam doorsijpelden naar het uitvoerende personeel van het Joegoslavische Ministerie van Buitenlandse Zaken. De persoonlijke positie van de gezant was echter zeer goed, zoals hijzelf in 1952 berichtte.
De kwestie van de schadeclaims, 1947-1954
De betrekkingen tussen Joegoslavië en Nederland werden verder bemoeilijkt door de kwestie van de schadeclaims. Na de oorlog zorgden een combinatie van nieuwe agrarische hervormingen, nationalisatiepolitiek en beschuldigingen van collaboratie tijdens de oorlog voor een golf van confiscaties en nationalisaties. Nederlandse bedrijven als Philips, Unilever en de Amstelbank, maar ook particulieren, raakten hun bezit kwijt en eisten schadevergoeding. De Nederlandse regering trad op als vertegenwoordiger van haar onderdanen en begon in 1947 onderhandelingen over een schadevergoedingssom. In navolging van andere regeringen beoogde de Nederlandse overheid tussen de 30% en 50% van de schade vergoed te krijgen, met een minimum van fl. 2.750.000.
De onderhandelingen verliepen echter zeer moeizaam. Nederland wilde één som voor alle claims afspreken, een 'lump sum', met weinig aandacht voor de individuele claims. Nauwkeurige bestudering van de waarde van iedere claim afzonderlijk was gevaarlijk, omdat de Nederlandse claims karig gedocumenteerd waren. Niet in alle gevallen was duidelijk of het bezit was geconfisqueerd n.a.v. de verdenking van collaboratie, de landhervormingen of het nationalisatiebeleid. Daarbij werd de waarde door de verschillende claimants en op verschillende wijzen meer of minder realistisch berekend. Joegoslavië vond iedere eis van Nederland te hoog en Nederland ieder bod van Joegoslavië te laag. Een andere eis van Nederland was dat de som binnen 5 jaar afbetaald zou worden. De zwakke economische positie van Joegoslavië belemmerde dit, evenals het feit dat de 'grote broers', Groot-Brittannië en de V.S., niet graag zagen dat Joegoslavië hun financiële steun zou besteden aan de aflossing van oude schulden. Met deze steun in de rug kon Joegoslavië jaren weigeren een afbetalingstermijn overeen te komen.
Gezant Dozy voerde namens de Nederlandse regering gesprekken met de Joegoslavische onderstaatssecretaris voor Buitenlandse Zaken Leo Mates. Hij probeerde de Nederlandse 'Interdepartementale Commissie inzake Nationalisatie-vraagstukken' (bestaande uit vertegenwoordigers van de ministeries van Buitenlandse, Economische en Financiële Zaken en de Nederlandse Bank) af te brengen van de eis van een betalingstermijn, maar tot zijn frustratie weigerde de Commissie concessies te doen. Volgens Dozy werd er teveel tijd verspild aan praten, waardoor enkele gunstige momenten om tot een akkoord te komen voorbij gingen. De Commissie had daarnaast de neiging Dozy naar de onderhandeltafel te sturen met een 'morele voorsprong' (omdat Nederland steeds sympathie betuigde t.o.v. Joegoslavië's moeilijke economische situatie), wat Dozy niet als een realistisch onderhandelingswapen kon zien.
Dozy staakte in 1952 definitief zijn pogingen om tot een vergelijk te komen.
Na het aantreden Mr. H.A. Helb in 1953 leek het alsof de besprekingen weer van voor af aan moesten beginnen. Helb onderhandelde met Karic, de opvolger van Dozy's onderhandelingspartner Mates, en beiden moesten inleidende en aftastende gesprekken voeren om de materie voor weerszijden duidelijk te stellen. Voor alsnog leek er geen schot m de zaak te zitten. De onderhandelingen sleepten zich vruchteloos voort in de jaren 1953 en 1954. Na de zomer van 1954 sprak Helb zijn teleurstelling uit over de haperende voortgang van de onderhandelingen, maar dankzij zijn contacten met vice-president Karelj raakte de zaak in een stroomversnelling. Hadden de Joegoslaven eerst niets willen weten van een verhoging van de som tot zelfs maar in de buurt van de 2 mln gulden, in december 1954 werd een concept-akkoord opgesteld, waarin de Nederlandse minimale eis van 2 3/4 mln werd ingewilligd en een termijn van betaling werd uitgewerkt, dit alles nader te specificeren in het handelsakkoord van 1958.
Overzicht van de Nederlandse chefs de poste en de diplomaten in Belgrado, 1944-1954
Buitengewoon gezant en gevolmachtigd minister
1943-1946 L.P.D. de Decker
De Decker werd in 1943 benoemd als gezant bij de Joegoslavische regering in ballingschap, aan het hof van koning Peter II, en deed in 1946 het voorwerk voor het vestigen van een gezantschap in Belgrado, inmiddels bij de republikeinse regering van Maarschalk Tito.
1946-1953 Ir. Ch.M. Dozy
Dozy bemande het eerste na-oorlogse Nederlandse gezantschap in Belgrado en was tevens geaccrediteerd bij de Bulgaarse regering in Sofia.
1953-1955 Mr. H.A. Helb
Helb was net als Dozy ook tevens geaccrediteerd in Sofia.
Eerste gezantschapssecretarissen
1946-1948 Mr. A.D. Vas Nunes
1949-1951 Mr. Th. F. Valck Lucassen
1951-1954 Mr. A.F. Calkoen
1954-1957 Mr. P.V. Putman Cramer
Handelssecretarissen
1946-1949 C.G. Verdonck Huffnagel
1949-1952 Drs. A.J.M. van der Maade
1952-1954 W.P.L.G. de Boer
Kanselier
1947-1954 W.F. van der Hoeven
Gezantschapsattaché
1954-1956 Mr. H.Th. Schaapveld
Militair attaché
1950-1954 Lt.-Kol. A.C.H. Kanters
Overzicht van de bilaterale verdragen, 1944-1954
In de periode 1944-1954 kwamen tussen Nederland en Joegoslavië 19 bilaterale verdragen tot stand. Deze verdragen hadden uitsluitend betrekking op handel en betalingen.
Handelsovereenkomst tussen Nederland en Joegoslavië inzake goederenruil (3-8-1946)
Betalingsovereenkomst tussen Nederland en Joegoslavië (3-8-1946)
Aanvullingsprotocol op de handelsovereenkomst van 3-8-1946 (14-8-1947)
Handelsovereenkomst tussen Nederland en Joegoslavië inzake handel (9-4-1948)
Verlenging van de betalingsovereenkomst van 3-8-1946 (9-4-1948)
Aanvulling en verlenging van de handelsovereenkomst van 9-4-1948 (9-12-1948)
Idem (9-2-1949)
Notawisseling betreffende het handels- en betalingsverkeer (2-8-1949)
Aanvulling en verlenging van de handelsovereenkomst van 9-4-1948 (16-12-1949)
Verlenging van de betalingsovereenkomst van 3-8-1946(17-12-1949)
Aanvulling en verlenging van de handelsovereenkomst van 9-4-1948 (20-11-1950)
Idem (3-2-1951)
Idem (6-4-1951)
Nieuwe handelsovereenkomst tussen Nederland en Joegoslavië (30-1-1952)
Verlenging van de betalingsovereenkomst van 3-8-1946 (30-1-1952)
Verlenging van de handelsovereenkomst van 30-1-1952 (5-1-1953)
Verlenging van de betalingsovereenkomst van 3-8-1946 (10-7-1953)
Nieuwe handelsovereenkomst tussen Nederland en Joegoslavië (22-8-1953)
Nieuwe handelsovereenkomst tussen Nederland en Joegoslavië (8-12-1954)
Geschiedenis van het archiefbeheer
De verwerving van het archief
Overbrenging van een overheidsarchief
2.05
Aanwijzingen voor de gebruiker
Openbaarheidsbeperkingen
Deels openbaar, deels beperkt openbaar (A).
Materiële beperkingen
Aanvraaginstructie
Openbare archiefstukken kunnen online worden aangevraagd en gereserveerd. U kunt dit ook via de terminals in de studiezaal van het Nationaal Archief doen. Om te kunnen reserveren dient u de volgende stappen te volgen:
U maakt een profiel aan op www.gahetna.nl, en logt vervolgens in
Via de archiefinventaris (alleen de beschrijvingen met rode nummers) selecteert u het gewenste archiefstuk door op de knop 'Reserveren' te klikken
In het volgende scherm geeft u aan op welke dag u het archiefstuk wilt inzien
Indien u zich bevindt in de studiezaal en een tafelnummer heeft ontvangen kunt u dit nummer vermelden. Als u geen tafelnummer heeft kunt u tafelnummer 777 laten staan
Vervolgens bevestigt u uw reservering door deze te versturen.
Verwant materiaal
Beschikbaarheid van kopieën
Geraadpleegde bronnen en literatuur
Brandes, D., Grossbritannien und seine osteuropäischen Allierten 1939-1943: die Regierungen Polens, der Tschechoslowakei und Jugoslawiens im Londener Exil vom Kriegsausbruch bis zur Konferenz von Teheran (München, 1988)
‘Geschiedenis van Zuidslavië en de betrekkingen met Nederland’, notitie AOD/ON, 28 februari 1968, 7p.
Gids van het Departement van Buitenlandse Zaken en de Buitenlandse Dienst, 1950, 1952, 1954, 1955
Jaarboek van het Ministerie van Buitenlandse Zaken, 1945-1955
‘Nederland-Zuidslavië. Historische betrekkingen’, notitie DEU/OE, oktober 1970, 4 p.
‘Politieke ontwikkelingen met betrekking tot Joegoslavië (met name sinds medio 1976)’, notitie AOD/ON, 1 februari 1980, 30 p.
Stuyt, A.M., Repertorium van door Nederland tussen 1813 en 1950 gesloten verdragen (’s-Gravenhage, 1953)
Tractatenblad van het Koninkrijk der Nederlanden, Cumulatieve Index op de jaargangen 1951-1970
Vertegenwoordiging van Nederland in het buitenland,1954 (’s-Gravenhage, 1954)
Verder uit:
Gezantschapsarchief Joegoslavië (Belgrado) 1944-1954
:
inv. nr. 93
inv. nr. 94
inv. nr. 201
inv. nr. 220
inv. nr. 221
inv. nr. 383
Bijlagen
Index op de namen van personen en zaken
Naam persoon / zaak / instelling Inventarisnummer
aanbestedingen, 197
Adams, M.W. 87 220
Adelar, T., 340
administratieve organisatie van Zuidslavië, 192
Adreansen, J.A., 75
Adriaensen, J., 340
Afferden, P. van, 340
afscheidsaudiëntie gezant, 66
agenda's, 1-13
Agram, zie Zagreb
Airey, generaal-majoor Sir Terence, 419
d'Ajeta, Italiaans ambassadeur, 399
A.K.U., 323
Albanië, 26 170
Allen, George, Amerikaans gezant, 419
Alsmann, A., 27 29
Anastasjevć, D., 428
ambassadegebouw, 27 29
Amerika, 201
amnestieverlening, 140
Amstel, R., van, 340
Amstelbank, 220 221
Ankara, verdrag van, 419 421
Ansembourg, gravin de Marchant et d', 220-222
Antonijevic, Slobodan, 316
Arbeidersraden, 192 195
Arsov, L., 195
Athene, personele unie - met gezantschap Belgrado, 25
Augustin, A.M., 340
A.V.N.O.J., 419
Baans, N., 340
Babić, Ferdinand, R.K. priester, 383
Bace, Maks, gezant, 400
Bach van Beek, E., 340
Badenberg, A., 340
Bakarić, Vladimir, lid van het presidium van de Socialistische Alliantie, voorzitter van het parlement van Croatië, 380
Bakić, 186
Bakker, A., 340
Bakker, W., 340
Balkan Militaire Alliantie, 384
Balkan Pact, 363 419 421
Balkimex, 221
Balt, 221
Balt, J. 150
Baltus, C., 340
Baltz, K. 81
Banga, dr. 0., 308 317
Barbarić, 189
Bartoli, Gianni, 419
Bartoš, prof. dr. Milan, 437 448
Baudet, Philippe, Frans ambassadeur, 319 419 391
Baudier, J.L., 64
Bayar, C. president van Turkije, 413
Beaumont, 64
Bebler, dr. A., onderminister van het ministerie van Buitenlandse Zaken, 175 189 382 419 448
Beekman, H., 120 220 221
Beekman, M., 96
behuizing, 72
Belgrado, consulaat te, 21
Belifi, M, 70
Bena, J. (funtionaris van het ministerie van Buitenlandse Zaken), 70
Benninghoff, A.A., 340
Berberich, V., 70
Bercx, F.F., 340
Berg, A. van der, 340
Berg, B. v.d., 96
Bernadus, T., 340
Bernhardt, J., 340
Berntsen, P. (zie ook gezantschap Athene inv.nr. 67), 221
Beth, R. de, 96
bewegingsvrijheid personeel, 94
Bexkens-Grbić, G.C., 151
Biesterveld, J., 340
Binnerts, C, 449
Birgi, Nuri, Turks gedelegeerde bij de conferentie van Ankara, 421
B.I.T.H., 201
Blazević, 380
Bled (zomerverblijf), 28
Bleumink, H.J., 134
Bloeme, dr. 220
Blokland, P., 340
Blom, C.M., 33 70
Boer, J., 340
Boer, W.P.L.G. de, handelssecretaris, 34, 17
Bok, ir. F.J., 429
Bombelle, graaf, 222
Boom, J., 340
Boon, J. VOD der, 340
Booy, J.M. de 449
Borggreve, C. de, 340
Bormes, N., 340
Bos, J. van den, 340
Bosch, A. van den, 340
Bosković Stelling, A., 96
Bosmans, E., 96
botterjacht "Nicotine", 89
Braadland, E., Noors gezant, 404
Bratonozić-Tatić, voorheen mevrouw J. Kruitwagen, 96
Bredel, K.G.A., 340
Breet, B. 340
Breet, B.C., 340
Breet, P., 340
Breet-Iovanović, D.f 107
Breunis, H., 35 70
Brilej, dr., 452
Brink, H., 340
Brink, G. ten, 340
Brioni, 419
Brkic, Zvonko, 374
Broad, Brits politiek adviseur, 419
Brodvarevic, A., metropoliet van Montenegro, 337
Broeders, A.J., 96
Broekhoven, M. van, 135
Broekhuize, J., 340
Broekhuizen, J, 75
Broekhuyzen, van, 96
Broese, A.G., 221
Bruins, J., 340
Brussels Pact 363
Brusselse conferentie inzake herstelbetalingen, 84
Buettner, H., 340
Buitelaar, H., 340
buitenlandse handel van Zuidslavië, 198-200
Burg, J.P.L.L.A., rapport van - inzake kruidenteelt, 308
Burg, L. van den, 340
Burger, dr. J.A.W., Nederlands socialist, 379
Čačić Lubbers, 152
Calkoen, mr. A.F., 36 66
Capetanides, Spyros, Grieks ambassadeur, 392
Castro, de, 419
Cedomir, P., 39
Cekić, M., 129
C.I.H.A.N., Centraal Instituut ter Bevordering van de Buitenlandse Handel, 227
Claessens, A.C.H., 108
Cohen, dr. Myer, 201
Colacovic, R., oud-minister van onderwijs, 374
Comfin, 221 223
Communistische activiteiten in Nederland, 159
Communistische Partij Zuidslavië, 376
Communistische Unie, 374 375 423
Congres van de Communistische Partij van Zuidslavië, Vierde, 376
Congressen, 17
consulaire ressorten, 19
Consulaire verdragen, 93
consulaten, 18-26
Continentale Handelsbank N.V., 221
Corps Diplomatique, 94 95
Crnobrnja, B., onderstaatssecretaris voor Economische Aangelegenheden van het ministerie van Buitenlandse Zaken 186 192 221 363 395 419
Croatië en Slovenië, dienstreisverslag inzake, 189
Crommelin, majoor C.L.F., hoofd van de militaire missie te Rome, 340
Couhadoux, G., 63 340
Cremers, L, 340
Cubrilovic, V., 195
cultuur, 374
Cvijovic, J. 53
Cyrillus Methodius-genootschappen, 382
Dalen, J.C., van, 96
Dam, G., 340
Dannenberger-Hillkar, E., 96
Dannenberger-Hillkar, L.M.M., 96
Dayal, R., Indiaas ambassadeur, 395
decentralisatie van de handel, 198 209
Decker, L. de, 65
Dedijer, V., 375 378 449
Deegenaar, H.H.M., 19 23 96 220
Deelken, A., 340
Deelken, E., 340
Deelken, J., 340
Deelken, ir. J.E., 21 96 103
Deelken, M., 296
Deek, Th. van den, 340
Deerns, Adviesbureau P.W., 203
Dekker, Piet, publicist, 308
Delacommune, A., 63
Demirtas, kolonel Sadat, 421
democratisch centralisme, 421
Denes, A., 22 23 19 59
Denters, J., 340
Dev, Narendra (India), 379
deviezenverdeling, 198
Davignon, B., 340
Diekstra, V., 340
Dijck, H. van, 340
Dijk, C. van 70
dissidenten, Zuidslavische, 142
Djerdaprivier, 175
Djerdja, ambassadeur J., 386 449
Djilas, vice-president, 364 374 375 423 449 17
Djujich, M., 92
Djurić, 376
Dogterom, M.G.J., 37, 70, 28
Dolkens, B., 340
Dols, prof.dr. H.J.L., 203 440
Donau, 175 188
Donau-commissie, 175
Donau-conventie, 175
Donau-Instituut, 175
Donau-Tisa-Donau-Kanaal, 62 161
Doncich, Danilo, 386
Doolaard, Den, (pseudonym van Spoelstra), 96 383
Dozy, Ch.M., 38 66, 70, 19
Draga Matić van Voorthuyzen, 96
Draskovic, perschef staatssecretariaat Zuidslavië, 419
Drift, K. van der, 340
Dros, J.P., 450
Dugonjić, R., 195
Duitsland, verhouding van Zuidslavië tot, 376
Dulles, John Foster, Amerikaans minister van Buitenlandse Zaken, 419
Dumling, R., 340
Dussel, D., 340
Echhof, E., 340
E.CE., 253 448
E.C.E. Inland Transport Commission, 175
economische stelsel, hervorming van het, 193
Economische Raad, 194 195
economische rechtbanken, 191
economische en technische hulp, 201 202
Eden, minister Anthony, 419
Eest, W. van, 340